【裁判字號】    95,訴,3582
【裁判日期】    951220
【裁判案由】    妨害自由
【裁判全文】
臺灣高雄地方法院刑事判決              95年度訴字第3582號
公  訴  人  臺灣高雄地方法院檢察署檢察官
被      告  乙○○
            丁○○
上列被告因妨害自由案件，經檢察官提起公訴（95年度偵字第23
299 號），本院判決如下：
    主  文
乙○○共同犯剝奪他人行動自由罪，處有期徒刑陸月，未扣案之
機車鑰匙壹把沒收。又共同犯恐嚇取財罪，處有期徒刑拾月。應
執行有期徒刑壹年貳月，未扣案之機車鑰匙壹把沒收。
丁○○共同犯剝奪他人行動自由罪，累犯，處有期徒刑肆月，前
項未扣案之機車鑰匙壹把沒收。又共同犯恐嚇取財罪，累犯，處
有期徒刑拾月。應執行有期徒刑壹年，前項未扣案之機車鑰匙壹
把沒收。
    事  實
一、丁○○前因公共危險案件，經臺灣臺中地方法院以92年度豐
    交簡字第611 號判處有期徒刑3 月，甫於民國93年2 月26日
    易科罰金執行完畢。
二、乙○○因懷疑其妻與甲○○外遇，乃於95年9 月1 日上午8
    時30分（起訴書誤載為10時45分）許，夥同友人丁○○駕駛
    車號VT－2885號自小客車，前往高雄市三民區366 號「光武
    國小」內找甲○○談判，然甲○○始終否認與乙○○之妻有
    染，益增乙○○與丁○○二人之不滿。二人氣憤之餘，竟基
    於剝奪他人行動自由之犯意聯絡，由乙○○隨手取出其所有
    之機車鑰匙1 把，抵住甲○○後背腰際部位，喝令其不許動
    ，並向其恫稱：「我已經豁出去了，你不要逼我」等語，甲○○因覺乙○○以堅硬銳器抵住後腰，復聞乙○○上開恐嚇
    語句，深感恐懼，唯恐若不依其指示將遭銳器刺傷，致喪失
    自由行動意志，任由乙○○與丁○○合力將其押出校外，強
    令上車後，復由丁○○駕車，乙○○在後座指示地點及控制
    甲○○之行動自由，共同將甲○○押至高雄市三民區鼎金公
    墓附近之土地公廟前下車，二人並在該處共同徒手及持鐵椅
    毆打甲○○（傷害部分未據告訴）。
三、嗣乙○○與丁○○見甲○○仍否認姦情，復另行起意，基於
    意圖為自己不法所有之恐嚇取財犯意聯絡，先由丁○○向甲○○恫稱：「你睡人家的老婆要打斷你的手腳，一條腿30萬
    元、一隻手30萬元，你自己加加看是多少」等語。甲○○因
    甫遭痛毆，又聞丁○○前開恐嚇言語，更添恐懼，乞詢二人
    欲如何解決，乙○○即要求甲○○須給付新臺幣（下同）50
    萬元以解決此事。經甲○○表示無法拿出那麼多錢，丁○○
    即稱可以分期給付，惟要求簽立本票為憑。甲○○先遭挾持
    ，甫遭毆打，餘悸猶存，復聽聞丁○○上開言語，心中恐懼
    ，恐不從命將再遭毆打，迫於無奈表示同意。乙○○與丁○○遂於當日10時45分許，仍由丁○○駕車，乙○○則與甲○○同坐後座，前往高雄市○○區○○路附近，由丁○○至文
    具店購買本票、印泥，由甲○○在車內簽發如附表所示面額
    分別為10萬元、10萬元、15萬元、15萬元之本票共4 紙並交
    予乙○○後，二人始將甲○○載回上開學校後，逕行離去。
    嗣因學校人員發現甲○○於上課時間隨不明人士外出，報警
    處理而循線查獲。
四、案經高雄市政府警察局三民第二分局報請臺灣高雄地方法院
    檢察署檢察官偵查起訴。
    理  由
一、證據能力部分：
 (一) 證人即共同被告乙○○、丁○○於偵查中就自己以外其他共
    同被告涉案部分，向檢察官所為之陳述，本屬證人之性質，
    惟未經依法具結，又無刑事訴訟法第186 條不得令具結之事
    由，依同法第158 條之3 規定，均不得作為證據。
 (二) 證人即共同被告乙○○、丁○○於警詢中就共同被告涉案部
    分所為之陳述，仍屬被告以外之人於審判外之陳述，雖不符
    刑事訴訟法第159 條之1 至4 等傳聞例外之規定，惟被告二
    人均於審理中同意作為證據，本院審酌證人均未表示警詢中
    有何違法詢問之情形，顯係出於任意性而為陳述，且被告於
    警詢、偵訊及審判中對於共同被告於警詢中對己不利之陳述
    ，均為一致之供述，並無互相推諉之情形，虛偽陳述之可能
    性甚微，以之為證據並無不當，依同法第159 條之5 第1 項
    規定，均得作為證據。
 (三) 證人即被害人甲○○於偵訊中向檢察官所為之陳述，業經具
    結以擔保其陳述之真實性，於審判中未曾表示有何不當訊問
    之情形，且嗣於審判中到場作證，已給予被告乙○○、丁○○對質詰問之機會，應認證人於偵查中向檢察官所為陳述，
    並無顯不可信之情況，依刑事訴訟法第159 條之1 第2 項之
    規定，自得作為證據。
 (四) 至證人甲○○於警詢中之陳述，與審判中陳述有所不符，本
    院以證人於警詢中之陳述，未與被告同庭接受訊問，較無人
    情壓力，且未受外界之污染，較少權衡利害關係，較於本院
    審理時與被告同庭陳述時，心理狀況較有人情壓力，認其先
    前於警詢中之陳述具有可信之特別情況，且為證明被告乙○○、丁○○本件犯罪存否所必要，依刑事訴訟法第159 條之
    2 規定，均得為證據。
二、認定事實所憑證據及被告之辯解：
    訊據被告乙○○、丁○○均坦承有如事實欄第二段所示之犯
    罪事實，並承認有於如事實欄第三段所示之時、地，向被害
    人甲○○表示同意甲○○給付50萬元解決被告二人所質疑被
    害人與乙○○之妻有染之爭端，丁○○復坦認有於如事實欄
    第三段所示之時、地，向被害人告以：「你睡人家的老婆要
    打斷你的手腳，一條腿30萬元、一隻手30萬元，你自己加加
    看是多少錢」等語，及至文具店購買本票、印泥，由被害人
    簽發如附表所示之本票4 紙等情，乙○○亦坦認有收受被害
    人交付如上開本票4 紙等情，惟二人均矢口否認有何恐嚇取
    財犯行。被告乙○○辯稱：未恐嚇甲○○交付金錢或本票，
    係甲○○主動提出要給付50萬元及簽發本票作為賠償云云；
    被告丁○○則辯稱：上開言語並非恐嚇之意，僅係轉述電視
    新聞報導之內容而已，係甲○○主動提出要給付金錢及簽發
    本票云云。經查：
 (一) 如事實欄第二段所示之事實，及被告丁○○有於如事實欄第
    三段所示之時、地，向被害人甲○○告以：「你睡人家的老
    婆要打斷你的手腳，一條腿30萬元、一隻手30萬元，你自己
    加加看是多少錢」等語，且與被告乙○○均同意被害人甲○○給付50萬元解決渠等質疑被害人與乙○○之妻有染之爭端
    ，丁○○並至文具店購買本票、印泥，由甲○○在車內所簽
    發如附表所示之本票4 紙，交予乙○○收受等情，業據被告
    乙○○、丁○○於本院審理中坦白承認（本院卷第19、20頁
    ），核與證人即被害人甲○○證述情節大致相符（警卷第9
    至11頁；偵卷第28、29頁；本院卷第36至44頁），並有如附
    表所示本票影本4 紙在卷可稽（警卷第25至28頁），此部分
    之事實已堪認定。
 (二) 被告乙○○於警詢中供稱：我們在鼎金公墓繼續談判，丁○○有向甲○○說「一條腿30萬元、一隻手30萬元」，最後我
    要求甲○○開立本票50萬元來處理，我們至文具店由丁○○
    購買本票、印泥，由甲○○開立4 張本票（2 張面額為10萬
    元、另2 張面額為15萬元）給我等語（警卷第3 頁）；被告
    丁○○亦供稱：到達鼎金公墓後，乙○○與甲○○在土地公
    廟談判，我有向甲○○說：「你沒有看過新聞報導，睡人家
    老婆是要付出一條腿30萬元；一隻手30萬元，你自己加加看
    是多少錢」等語，最後乙○○要甲○○拿50萬元出來處理，
    甲○○說沒有錢，我隨口說你可以分期繳納，事情就可以解
    決了。我就問他們要不要簽立本票為證，他們接受我的意見
    ，然後由我到文具店購買本票，由甲○○開立4 張本票（2
    張面額為10萬元、另2 張面額為15萬元）給乙○○，再由我
    駕車同回光武國小等語（警卷第7 頁）。核與證人甲○○於
    警詢中證述：乙○○與丁○○將我押往鼎金公墓附近，丁○○恐嚇稱要打斷我的手腳，一條腿30萬元、一隻手30萬元，
    叫我自己加加看是多少錢，我聽了很害怕，問他們可不可以
    少一點，他們說那就算50萬元，後開車到陽明路的文具店購
    買本票，要我簽發本票4 張，分別為面額10萬元2 張、15萬
    元2 張，才載我回學校等語相符（警卷第10頁）。足認上開
    50萬元，均係被告乙○○主動向被害人甲○○要求給付，因
    甲○○表示沒有這麼多錢，被告丁○○即要求甲○○分期付
    款，並簽發本票為憑甚明。是被告二人辯稱係甲○○自覺理
    虧，主動提出給付50萬元及簽發本票4 紙以賠償乙○○之損
    失云云，非僅與證人甲○○所述不符，亦與其二人於警詢中
    供述並非一致，顯係避就之詞，不足採信。又被害人甲○○
    雖於偵查及本院審理中指稱被告二人原係要求給付100 萬元
    ，嗣經討價還價始同意降至50萬元云云，惟此與其於警詢中
    所述不符，復與被告二人一致供述有所出入，況依被告丁○○係以「你沒看電視報導，睡人家的老婆要打斷手腳，一條
    腿30萬元、一隻手30萬元，你自己加加看是多少錢」等語恐
    嚇甲○○，應係暗示以50、60萬元左右金額解決此事，倘係
    要求給付百萬鉅額，應不至僅以手、腳各30萬元之金額加以
    恐嚇，足見被害人所稱百萬金額，應係因時隔數月，且當時
    恐懼甚鉅，事後回想時有所誤認所致，應認被告二人當時所
    要求之金額應僅50萬元，而非100 萬元。
 (三) 又依社會通常經驗，一般人於聽聞：「你睡人家的老婆要打
    斷你的手腳，一條腿30萬元、一隻手30萬元，你自己加加看
    是多少」之言語，當認此乃以打斷手腳之惡害通知而為恐嚇
    之意，無論是否確有外遇姦情，均能感受危害近在眉睫，而
    生恐懼，該言語究係自己所想出，或引述電視新聞報導，並
    不影響該惡害通知所造成受通知人之心理恐懼。參以本件被
    害人甲○○先經剝奪行動自由而遭被告二人押往人煙稀少之
    公墓附近，且甫遭正當壯年之被告二人毆打，二人既有此非
    理性之暴力行為，自令被害人深信渠等確有可能實現上開惡
    害內容，而恐懼莫名。況被告乙○○於偵查中供稱：「（你
    有恐嚇他〈指甲○○〉？）是劉某〈指丁○○〉說的，我未
    說。劉某說一支（隻）手30萬元、一支（隻）腳30萬元，他
    是要嚇李某」等語（偵卷第10頁）。丁○○於偵查中亦供稱
    ：「（問：你有恐嚇他？）我是問他有無看電視，睡別人太
    太要一支（隻）手30萬元、一支（條）腿50萬元。你當老師
    的人應有看過電視報導，睡別人太太應如何還」、「（問：
    他為何要簽本票？）他是為了保障他自己，怕有人去找他麻
    煩」等語（偵卷第10頁），足見被告二人均明知上開言語，
    確屬以現時之惡害相通知，且被害人已生恐懼甚明。其二人
    繼而要求被害人給付50萬元，及簽發本票4 紙交予被告乙○○，自屬恐嚇取財無疑。
 (四) 綜上所述，本件事證明確，被告二人上開犯行均堪認定，應
    予依法論科。至被告乙○○聲請調閱被害人甲○○之入出境
    紀錄，以證明被害人有與乙○○之妻同往大陸地區等情，然
    被害人究與被告乙○○之妻關係如何，均不影響被告二人不
    以法律途徑追訴求償，竟私下剝奪被害人之行動自由及恐嚇
    取財之犯行之認定，自無調查之必要，而應駁回其聲請，附
    此敘明。
三、論罪科刑部分：
 (一) 按恐嚇罪與強盜罪之區別，前者係以將來之惡害通知被害人
    ，使其生畏怖心，後者係以當場施強暴脅迫，至使不能抗拒
    ，除在程度上不同外，尤應以被害人已否喪失意思自由為標
    準。前者被害人尚有意思自由，後者被害人之意思自由已被
    壓制，達於不能抗拒之程度，故恐嚇取財罪，其恐嚇行為雖
    不以將來之惡害通知為限，即以目前之危害相加，亦屬之。
    如被害人尚有意思自由，未達於不能抗拒之程度，即屬恐嚇
    取財之範疇，不能逕論以強盜罪（最高法院87年度臺上字第
    2278號、91年度臺上字第287 號判決意旨參照）。本件被告
    乙○○、丁○○固以打斷手腳之惡害通知恐嚇被害人甲○○
    交付財物，致被害人雖因恐懼而簽發並交付上開本票，惟其
    自由意志並未喪失，而達於不能抗拒之程度，此觀被害人尚
    與被告二人討價還價，並證稱：我說我沒做這個事情（與乙○○之妻外遇），我自認倒楣要他們降到50萬元等語（本院
    卷第43、44頁）自明。是被告二人所為，尚與強盜罪之構成
    要件有間，應僅依恐嚇取財罪論處。
 (二) 核被告乙○○、丁○○二人所為，均係犯刑法第302 條第1
    項之剝奪他人行動自由、第346 條第1 項之恐嚇取財罪。被
    告二人就上開犯行，均有犯意聯絡及行為分擔，應論以共同
    正犯。又被告二人將被害人押往鼎金公墓附近土地廟前，剝
    奪其行動自由之犯行，原意係將被害人帶離學校，至人跡稀
    少之處逼其承認姦情；與嗣後另起犯意，恐嚇被害人給付50
    萬元，簽發並交付上開本票之恐嚇取財犯行間，犯意各別，
    行為互殊，應予分論併罰。被告丁○○前有如事實欄第一段
    所示之犯罪科刑紀錄，有臺灣高等法院被告前案紀錄表1份
    在卷可按。其於受徒刑之執行完畢後，5 年以內故意再犯本
    件有期徒刑以上之二罪，均屬累犯，均應依刑法第47條第1
    項之規定加重其刑。
 (三) 審酌被告二人僅因懷疑被害人與被告乙○○之妻有外遇，不
    循正當法律途徑解決紛爭，竟私自剝奪被害人之行動自由及
    恐嚇取財，法紀觀念淡薄；又進入校園押人，押往公墓動用
    私刑予以毆打，復恐嚇被害人給付50萬元，其行徑囂張，且
    造成被害人心理莫大恐懼，惡害非輕，實均應予重懲；衡以
    乙○○係因懷疑被害人與其妻通姦，盛怒之下前往尋隙；被
    告丁○○自以為仗義，而共同參與犯行，其犯罪動機尚非至
    劣，復均坦承部分犯行，犯罪後態度亦非毫無可取，並參酌
    被告乙○○以隨身攜帶之機車鑰匙抵住被害人，強押至公墓
    ，並主動要求被害人給付金錢，及收取被害人所簽發之本票
    ；被告丁○○則負責駕車，但以言語恐嚇被害人致其同意給
    付金錢而簽發本票，參與分工之情節輕重不同等一切情狀，
    各量處如主文所示之刑，並均定其應執行之刑，以資儆懲。
 (四) 至被告乙○○用以抵住被害人後腰，剝奪其行動自由之機車
    鑰匙1 把，係其隨身攜帶而隨手取出抵住被害人，業據其供
    陳在卷（本院卷第20頁），應屬其所有供犯罪所用之物。雖
    未扣案，然並無證據足認業已滅失，復依共同正犯責任共同
    之原則，應依刑法第38條第1 項第2 款之規定，於被告二人
    所犯剝奪他人行動自由之罪刑項下，均予宣告沒收，併此敘
    明。
據上論斷，應依刑事訴訟法第299 條第1 項前段，刑法第28條、
第302 條第1 項後段、第346 條第1 項、第47條第1 項、第38條
第1 項第2 款、第51條第5 款，刑法施行法第1 條之1 ，判決如
主文。
本案經檢察官丙○○到庭執行職務。
中    華    民    國    95    年    12    月    20    日
                  刑事第六庭    審判長法  官  曾逸誠
                                      法  官  王  琁
                                      法  官  林柏壽
以上正本證明與原本無異。
如不服本判決，應於判決送達後10日內，向本院提出上訴狀。
中    華    民    國    95    年    12    月    20    日
                                      書記官  林國龍
附錄本案論罪科刑法條：
中華民國刑法第302 條第1 項（剝奪他人行動自由罪）
私行拘禁或以其他非法方法，剝奪人之行動自由者，處5 年以下
有期徒刑、拘役或3 百元以下罰金。
中華民國刑法第346 條第1 項（恐嚇取財罪）
意圖為自己或第三人不法之所有，以恐嚇使人將本人或第三人之
物交付者，處6 月以上5 年以下有期徒刑，得併科1 千元以下罰
金。
附表（甲○○所簽發交付之本票〈均未記載發票日〉）：
┌──┬───────┬─────────┬──────┐
│編號│  本票號碼    │票面金額（新臺幣）│  到 期 日  │
├──┼───────┼─────────┼──────┤
│ 1  │CH  NO.729678 │壹拾萬元          │95年10月1 日│
├──┼───────┼─────────┼──────┤
│ 2  │CH  NO.729679 │壹拾萬元          │95年11月1 日│
├──┼───────┼─────────┼──────┤
│ 3  │CH  NO.729680 │壹拾伍萬元        │95年12月1 日│
├──┼───────┼─────────┼──────┤
│ 4  │CH  NO.729681 │壹拾伍萬元        │95年12月1 日│
└──┴───────┴─────────┴──────┘


司法院資訊處製作；財團法人民間司法改革基金會備份。
